ACORDAO-COMPLETO-2436537

ACÓRDÃO 13973/2020 ATA 43/2020 - PRIMEIRA CÂMARA

VISTOS, relatados e discutidos estes embargos de declaração opostos por Mickey Yuji Katsuragawa e por Elisabete Balbinot contra o Acórdão 9294/2020-TCU-Primeira Câmara,
ACORDAM os Ministros do Tribunal de Contas da União, reunidos em Sessão da Primeira Câmara, diante das razões expostas pelo Relator e com fundamento nos arts. 32, inciso II, e 34 da Lei 8.443/1992, em:
9.1. conhecer e rejeitar os embargos de declaração opostos por Mickey Yuji Katsuragawa e por Elisabete Balbinot, mantendo-se inalterado o Acórdão 9294/2020-TCU-Primeira Câmara; 
9.2. autorizar o pagamento da multa aplicada a Elisabete Balbinot em até 36 (trinta e seis) parcelas mensais e consecutivas, nos termos do art. 26 da Lei 8.443/1992 c/c o art. 217 do Regimento Interno, fixando-lhe o prazo de quinze dias, a contar do recebimento da notificação, para comprovar, perante o Tribunal, o recolhimento da primeira parcela, e de 30 (trinta) dias, a contar da parcela anterior, para comprovar os recolhimentos das demais parcelas, atualizados monetariamente, na forma prevista na legislação em vigor; e
9.3. dar ciência desta deliberação aos embargantes.

Embargos de declaração opostos por Elisabete Balbinot e Mickey Yuji Katsuragawa contra o Acórdão 9.294/2020-TCU-1ª Câmara.

Primeira Câmara

Município de Espigão D'oeste/RO; Superintendência Estadual da Fundação Nacional de Saúde em Rondônia.

3. Embargantes: Mickey Yuji Katsuragawa (XXX.220.818-XX); Elisabete Balbinot (XXX.636.332-XX).

13.1. Ministros presentes: Walton Alencar Rodrigues (Presidente), Bruno Dantas (Relator) e Vital do Rêgo.
13.2. Ministros-Substitutos presentes: Augusto Sherman Cavalcanti e Weder de Oliveira.

ACORDAO-COMPLETO-2489679

Acórdão de Relação 10766/2021 - Primeira Câmara

Acórdão de Relação

BRUNO DANTAS

Ministro Bruno Dantas.

Trata-se de embargos de declaração opostos por Mickey Yuji Katsuragawa (peça 133) e por Elisabete Balbinot (peça 136) contra o Acórdão 9294/2020-TCU-Primeira Câmara (peça 122) .
2. O Acórdão 9294/2020-TCU-Primeira Câmara julgou recursos de reconsideração impetrados por Américo Raymundo Pocai Mendes, Coenco Construções Empreendimentos e Comércio Ltda., Célio Renato da Silveira, Elisabete Balbinot e Mickey Yuji Katsuragawa contra o Acórdão 8607/2018-TCU-Primeira Câmara.
3. No que interessa aos embargantes, Mickey Yuji Katsuragawa teve seu recurso parcialmente provido, para excluir do débito solidário originalmente imputado o valor de R$ 131.059,01, o que provocou a redução da multa a ele aplicada nos termos do art. 57 da Lei 8.443/1992 de R$ 80.000,00 para R$ 30.000,00. Elisabete Balbinot teve seu recurso de reconsideração não provido, mantendo-se, portanto, a multa originalmente aplicada à responsável no valor de R$ 25.000,00 (peça 34) .
4. Devidamente notificados em 9/10/2020 (peças 142 e 143) , Mickey Yuji Katsuragawa e Elisabete Balbinot opuseram os embargos em 14/10/2020 e 15/10/2020, respectivamente (peças 133-134 e 136-139) . 
5. Nesta oportunidade, os embargantes noticiam que, no curso de apreciação dos recursos de reconsideração, foram demandados judicialmente por meio de ação de improbidade administrativa junto à Subseção Judiciária de Vilhena/RO (1001798-57.2019.4.01.4103) , na qual se buscou o ressarcimento ao erário quanto ao suposto dano causado pelas condutas discutidas na presente tomada de contas especial (TCE) .
6. Ambos teriam formalizado termos de acordo de não persecução civil, nos termos do artigo 17, §1º, da Lei 8.429/92, c/c o art. 5º, § 6º, da Lei 7.347/85, art. 3º, §§ 2º e 3º, do Código de Processo Civil; e das Resoluções 118/2014 e 179/2019 do CNMP, os quais estariam aguardando homologação judicial.
7. Mickey Yuji Katsuragawa teria fechado acordo com o MPF nos seguintes termos:
ressarcimento do dano causado à Fundação Nacional de Saúde (Funasa) , na quantia de R$ 100.000,00, a ser efetivado mediante desconto em única parcela nos valores bloqueados na entidade bancária Banco do Brasil (valor bloqueado de R$ 178.464,47) (ID 259353876, fl. 06, dos autos da ACP) ;
pagamento de multa civil, no valor de R$ 20.000,00, em uma única parcela por meio de desconto nos valores bloqueados na entidade bancária Banco do Brasil (valor bloqueado de R$ 178.464,47) (ID 259353876, fl. 06, dos autos da ACP) ; 
suspensão dos direitos políticos pelo prazo de cinco anos, a contar da data do trânsito em julgado da decisão judicial que homologar este acordo.
8. Por sua vez, Elisabete Balbinot teria assumido o compromisso de promover o pagamento de multa civil no valor de R$ 20.000,00.
9. Os embargantes afirmaram que, tendo em vista que o ressarcimento seria destinado, nos dois casos, a mesma pessoa jurídica de direito público, não deveria haver pagamentos em duplicidade.
10. Em conclusão, os embargantes alegaram que deveria haver a dedução de valores pagos nas diferentes instâncias, o que estaria consentâneo com jurisprudência do Superior Tribunal de Justiça (STJ) .
11. Assim, Elisabete Balbinot requereu que sejam: i) reconhecida a possibilidade de dedução dos valores pagos a título de multa civil no acordo de não persecução cível junto ao MPF, mantendo-se apenas o valor não acobertado pelo valor já pago; ii) suspenso o  processo, com a intimação da defesa, que providenciará a juntada de decisão judicial dos autos imediatamente após a publicação, na hipótese de este Tribunal entender por aguardar a homologação judicial do acordo de não persecução cível para fins de determinar a dedução de valores; e iii) autorizado o parcelamento da multa em 36 meses, caso não acolhidos os pedidos acima.
12. Por sua vez, além dos argumentos acima, Mickey Yuji Katsuragawa alegou que o valor fixado no termo de acordo de não persecução civil seria muito além do que deveria pagar caso não houvesse a condenação solidária com os demais responsáveis. Ponderou que a manutenção da obrigação solidária seria absolutamente injusta, pois restaria a ele a obrigação de custear a integralidade do débito em benefício dos demais coobrigados.
13. Nesse sentido, o embargante argumentou que a decisão embargada se mostraria absolutamente omissa quanto à fundamentação para fins de caracterização da solidariedade, uma vez que inexistiria a responsabilidade compatível entre os envolvidos a ponto de justificar a atribuição de responsabilidade solidária entre eles.
14. Ademais, o embargante anotou que seria mero fiscal de obras, parte hipossuficiente na situação, escalado pela Prefeitura Municipal, não tendo participado da formalização de projeto ou de contrato, mas apenas cumprido determinações contidas no contrato e no projeto básico da obra, razão pela qual seria evidente que não possuiria a mesma responsabilidade que os demais coobrigados, não devendo nem mesmo a multa aplicada ser em valor compatível com os outros envolvidos. 
15. O embargante asseverou que, no ordenamento jurídico brasileiro, a regra seria de que cada indivíduo responderia somente até o limite de sua responsabilidade, não podendo ser atribuída responsabilidade além daquela pela qual concorreu. No caso concreto, a fixação solidária teria violado o princípio da definição individual das penalidades.
16. Por fim, Mickey Yuji Katsuragawa solicitou o provimento do recurso; o reconhecimento da possibilidade de dedução dos valores pagos a título de indenização por dano ao erário e da multa civil em acordo de não persecução civil formalizado junto ao MPF; o reconhecido de que as responsabilidades por eventuais falhas contratuais devam ser descritas de forma individual, responsabilizando de forma pessoal cada um dos envolvidos, e não de forma solidária; e a suspensão do processo, com a intimação da defesa, que providenciará a juntada de decisão judicial dos autos 1001532-36.2020.4.01.4103, imediatamente após a publicação, caso este Tribunal entenda por aguardar a homologação do acordo de não persecução civil para fins de determinar a dedução de valores.
	É o relatório.

8.1. Cássio Esteves Jaques Vidal (5.649/OAB-RO) e outros, representando Ordem dos Advogados do Brasil - Seção Rondônia.  
8.2. Vanina Carneiro da Cunha Modesto Coutinho (10737/OAB-PB) e outros, representando Coenco Construcoes Empreendimentos e Comercio Ltda.  
8.3. Valnei Gomes da Cruz Rocha (2479/OAB-RO) e outros, representando Célio Renato da Silveira.  
8.4. Ronilson Wesley Pelegrine Barbosa (4688/OAB-RO) e outros, representando Américo Raymundo Pocai Mendes.  
8.5. Cleodimar Balbinot (3663/OAB-RO), representando Mickey Yuji Katsuragawa.

Procurador Sergio Ricardo Costa Caribé.

TOMADA DE CONTAS ESPECIAL. FUNASA. IRREGULARIDADES NA EXECUÇÃO DE TERMO DE COMPROMISSO PARA A IMPLANTAÇÃO DE SISTEMA DE ESGOTAMENTO SANITÁRIO. CONTAS IRREGULARES. DÉBITO E MULTA. RECURSOS DE RECONSIDERAÇÃO. NÃO CONHECIMENTO DE DOIS DOS RECURSOS POR SEREM INTEMPESTIVOS E NÃO TRAZEREM DOCUMENTOS NOVOS. CONHECIMENTO DOS DEMAIS. PROVIMENTO PARCIAL DE DOIS RECURSOS. EXCLUSÃO DE PARCELAS DE DÉBITOS E REDUÇÃO PROPORCIONAL DA MULTA PARA ALGUNS RECORRENTES. NÃO PROVIMENTO DE OUTRO RECURSO. EMBARGOS DE DECLARAÇÃO. CONHECIMENTO. REJEIÇÃO.

TOMADA DE CONTAS ESPECIAL (TCE)

Secretaria de Recursos (Serur); Secretaria de Controle Externo de Tomada de Contas Especial (SecexTCE).

Trata-se de embargos de declaração opostos por Mickey Yuji Katsuragawa (peça 133) e por Elisabete Balbinot (peça 136) contra o Acórdão 9294/2020-TCU-Primeira Câmara (peça 122) .
O Acórdão 9294/2020-TCU-Primeira Câmara julgou recursos de reconsideração impetrados por Américo Raymundo Pocai Mendes, Coenco Construções Empreendimentos e Comércio Ltda., Célio Renato da Silveira, Elisabete Balbinot e Mickey Yuji Katsuragawa contra o Acórdão 8607/2018-TCU-Primeira Câmara.
No que interessa aos embargantes, Mickey Yuji Katsuragawa teve seu recurso parcialmente provido, para excluir do débito solidário originalmente imputado o valor de R$ 131.059,01, o que provocou a redução da multa a ele aplicada nos termos do art. 57 da Lei 8.443/1992, de R$ 80.000,00 para R$ 30.000,00. Elisabete Balbinot teve seu recurso de reconsideração não provido, mantendo-se, portanto, a multa originalmente aplicada à responsável no valor de R$ 25.000,00 (peça 34) .
Devidamente notificados em 9/10/2020 (peças 142 e 143) , Mickey Yuji Katsuragawa e Elisabete Balbinot opuseram os embargos em 14/10/2020 e 15/10/2020, respectivamente (peças 133-134 e 136-139) . 
Nesta oportunidade, os embargantes noticiam que, no curso de apreciação dos recursos de reconsideração, foram demandados judicialmente por meio de ação de improbidade administrativa junto à Subseção Judiciária de Vilhena/RO (1001798-57.2019.4.01.4103) , na qual se buscou o ressarcimento ao erário quanto ao suposto dano causado pelas condutas discutidas na presente tomada de contas especial (TCE) .
Ambos teriam formalizado termos de acordo de não persecução civil, nos termos do artigo 17, §1º, da Lei 8.429/92, c/c o art. 5º, § 6º, da Lei 7.347/85, art. 3º, §§ 2º e 3º, do Código de Processo Civil; e das Resoluções 118/2014 e 179/2019 do CNMP, os quais estariam aguardando homologação judicial.
Mickey Yuji Katsuragawa teria fechado acordo com o Ministério Público Federal (MPF) para: i) ressarcir o dano causado à Fundação Nacional de Saúde (Funasa) , na quantia de R$ 100.000,00, a ser efetivado mediante desconto em única parcela nos valores bloqueados na entidade bancária Banco do Brasil (valor bloqueado de R$ 178.464,47) ; ii) pagar multa civil no valor de R$ 20.000,00; e iii) ter seus direitos políticos suspensos por cinco anos.
Já Elisabete Balbinot teria assumido o compromisso junto ao MPF de promover o pagamento de multa no valor de R$ 20.000,00.
Segundo os embargantes, tendo em vista que o ressarcimento e o pagamento da multa seriam destinados a mesma pessoa jurídica de direito público, não haveria a necessidade de pagamentos duplos, sendo viável a dedução de valores pagos nas diferentes instâncias.
Em adição, Mickey Yuji Katsuragawa alegou que a decisão embargada se mostraria absolutamente omissa quanto à fundamentação da responsabilidade solidária. Na sua visão, inexistiria a responsabilidade compatível entre os envolvidos a ponto de justificar a atribuição de responsabilidade solidária entre eles. Ademais, na qualidade de "mero fiscal da obra", não deveria ter a mesma responsabilidade que os demais coobrigados.
O embargante argumentou que a solidariedade não seria justa, pois restaria a ele a obrigação de custear a integralidade do débito em benefício dos demais, sendo que o acordo firmado com o MPF já seria bem maior do que deveria pagar caso não houvesse a condenação solidária.
Ao final, Mickey Yuji Katsuragawa solicitou o provimento do recurso; o reconhecimento da possibilidade de dedução dos valores pagos a título de indenização por dano ao erário e da multa civil em acordo de não persecução civil formalizado junto ao MPF; o reconhecido de que as responsabilidades por eventuais falhas contratuais devessem ser descritas de forma individual, responsabilizando de forma pessoal cada um dos envolvidos, e não de forma solidária; e a suspensão do processo, com a intimação da defesa, que providenciará a juntada de decisão judicial dos autos 1001532-36.2020.4.01.4103, imediatamente após a publicação, caso este Tribunal entendesse por aguardar a homologação do acordo de não persecução civil para fins de determinar a dedução de valores.
Por sua vez, Elisabete Balbinot requereu que seja: i) reconhecida a possibilidade de dedução dos valores pagos a título de multa civil no acordo de não persecução cível junto ao MPF, mantendo-se apenas o valor não acobertado pelo valor já pago; ii) suspenso o  processo, com a intimação da defesa, que providenciará a juntada de decisão judicial dos autos imediatamente após a publicação, na hipótese de este Tribunal entender por aguardar a homologação judicial do acordo de não persecução cível para fins de determinar a dedução de valores; e iii) autorizado o parcelamento da multa em 36 meses, caso não acolhidos os pedidos acima.
Satisfeitos os requisitos atinentes à espécie, os presentes embargos devem ser conhecidos, com fundamento nos arts. 32, inciso II, e 34 da Lei 8.443/1992.
Inicialmente, os pedidos de dedução de valores eventualmente ressarcidos no âmbito da ação civil não constituem omissão, contradição ou obscuridade do acórdão embargado.
No que concerne ao ressarcimento do dano imputado, não há dupla cobrança pelo mesmo fato que motivou as condenações. 
Embora possa haver o reconhecimento do dano em diferentes esferas jurídicas, com consequências distintas, o ressarcimento será apenas um, sob pena de enriquecimento ilícito da União.
Trago a seguinte ementa de jurisprudência deste Tribunal, que bem se amolda ao caso em discussão, proveniente dos Acórdão 15112/2018-TCU-Primeira Câmara e 2.059/2015-TCU-Plenário:
"A existência de ação de improbidade administrativa para devolução de valores referentes a convênio que também é objeto de análise em tomada de contas especial não implica violação ao princípio do non bis in idem. Ocorrendo ressarcimento em uma instância, basta que o responsável apresente essa comprovação perante o juízo de execução para evitar o duplo pagamento."
No mesmo sentido, a existência de processos no Poder Judiciário e no TCU com idêntico objeto não caracteriza repetição de sanção sobre mesmo fato  (bis in idem)  nem litispendência. No ordenamento jurídico brasileiro, com exceção da sentença penal absolutória negando a existência do fato ou da autoria (art. 935 do Código Civil) , vigora o princípio da independência das instâncias, em razão do qual podem ocorrer condenações simultâneas nas diferentes esferas jurídicas (cível, criminal e administrativa) . O recolhimento do débito, em um ou outro processo, serve para comprovação de quitação e sana a dívida, nos termos do Acórdão 1038/2019-TCU-Plenário.
O entendimento acima está consolidado na Súmula TCU 128, a qual assevera, em síntese, que os eventuais pagamentos já feitos serão abatidos na execução da dívida.
 Em síntese, a questão posta será resolvida no âmbito do processo de execução das eventuais condenações, momento no qual poderá ser comprovado, mediante a apresentação das provas que julgar adequadas, o ressarcimento já realizado em qualquer esfera para fins de eventual dedução do que tiver sido pago. 
Quanto à multa aplicada no âmbito deste Tribunal, não cabe a dedução ou a sua não aplicação em razão de suposto pagamento de multa civil pelas mesmas condutas. 
Primeiro, como ponderei acima, não se configura bis in idem, pois no país vigora o princípio da independência das instâncias, em razão do qual podem ocorrer condenações simultâneas nas diferentes esferas jurídicas (cível, criminal e administrativa) pela mesma conduta.
Segundo, não há previsão legal ou regimental para eventual dedução ou não aplicação da multa por este Tribunal para a hipótese solicitada pelos embargantes.
De outra parte, acolho o pedido de parcelamento da multa feito pela embargante Elisabete Balbinot, com os alertas de praxe em relação à tempestividade do pagamento de cada parcela.
Por fim, analiso a tese recursal trazida por Mickey Yuji Katsuragawa de que o acórdão embargado teria sido omisso quanto à fundamentação para fins de caracterização da solidariedade, uma vez que inexistiria a responsabilidade compatível entre os envolvidos a ponto de justificar a atribuição de responsabilidade solidária entre eles, o que teria gerado sobrecarga dele em favor dos demais condenados, o que seria injusto.
Não assiste razão ao embargante. 
Desde a decisão que ordenou a conversão do relatório de auditoria nesta TCE (Acórdão 1183/2015-TCU-Primeira Câmara) e a condenação inicial (Acórdão 8607/2018-TCU-Primeira Câmara) , foi definida a conduta individual de cada um dos responsáveis, com a identificação da participação de cada agente para a ocorrência dos atos irregulares que causaram dano à Funasa, em sintonia com o que prescreve o art. 12, inciso I, da Lei 8.443/1992. 
No caso concreto, o ex-prefeito e o fiscal da obra, assim como a empresa contratada, deram causa ao débito, o que caracterizou a responsabilidade solidária dessas pessoas.
De outra parte, diferentemente do alegado pelo embargante, sua participação nos atos irregulares foi decisiva e imprescindível para a ocorrência do dano. 
No voto que fundamentou o acórdão embargado, tratei da conduta do embargante na qualidade de fiscal da obra de forma minuciosa nos parágrafos 87 a 110, os quais remeto a leitura por serem elucidativos.
Relembro que as irregularidades que provocaram o prejuízo à Fundação Nacional de Saúde (Funasa) foram a medição e o ateste de serviços de movimentação de terra que não condiziam com a realidade e tinham descrição na tabela Sinapi para serem executados de forma bem mais econômica para o munícipio, condutas praticadas pelo embargante. 
Ora, os pagamentos irregulares ocorreram em decorrência de medições e atestes irregulares, de responsabilidade direta do embargante, justamente por ter sido o fiscal da obra. Restou, então, demonstrado que a sua participação foi fundamental para a produção do resultado danoso, o que faz incidir sobre ele a responsabilidade solidária pelo ressarcimento do erário, por força do disposto no art. 16, § 2º, alínea "a" da Lei 8.443/1992:
"§ 2° Nas hipóteses do inciso III, alíneas c e d deste artigo, o Tribunal, ao julgar irregulares as contas, fixará a responsabilidade solidária:
a) do agente público que praticou o ato irregular, e
b) do terceiro que, como contratante ou parte interessada na prática do mesmo ato, de qualquer modo haja concorrido para o cometimento do dano apurado."
Também não devem ser acolhidos os argumentos do embargante de que, ao assinar o termo de não persecução civil, o montante a ser recolhido por ele seria bem maior do que a sua cota, caso fosse dividida pelos três condenados, e de que seria injusto que ele tenha que recolher isoladamente todo o débito.
Na verdade, em configurada a solidariedade, que como visto decorre de expressa previsão legal, a condenação em débito obriga todos à mesma dívida, que pode ser cobrada integralmente de um ou de ambos, nos termos dos arts. 264 e 265 do Código Civil.
O pagamento da totalidade da dívida por um enseja a expedição de quitação a todos os devedores solidários no âmbito deste Tribunal. 
De outra parte, a Súmula TCU 227 prescreve que o recolhimento parcial do débito por um dos devedores solidários não o exonera da responsabilidade pela quantia restante, uma vez que a solidariedade imputada impede que seja dada quitação, a qualquer dos responsáveis solidários, enquanto o débito não for recolhido em sua totalidade.
Resta, então, ao interessado que quitou a dívida buscar o ressarcimento das demais cotas partes no Poder Judiciário, por meio de ação regressiva contra os corresponsáveis.
 Em suma, as teses recursais não indicam omissão, contradição ou obscuridade do Acórdão 9294/2020-TCU-Primeira Câmara. Assim, conheço dos embargos, para, no mérito, rejeitá-los, mantendo os exatos termos da decisão embargada, autorizando o pedido de parcelamento da multa em 36 parcelas feito por Elisabete Balbinot.
	Ante o exposto, voto por que o Tribunal adote o Acórdão que ora submeto à deliberação deste Colegiado.
TCU, Sala das Sessões Ministro Luciano Brandão Alves de Souza, em 1 de dezembro de 2020.
Ministro BRUNO DANTAS 
Relator